臺灣桃園地方法院民事判決　　　　　　　　　　　　　　九十三年度訴字第五六五號
　　原　　　告　甲○○
　　訴訟代理人　戊○○
　　原　　　告　丙○○
　　　　　　　　乙○○
　　　　　　　　己○○
　　　　　　　　丁○○
　　被　　　告　庚○○
右當事人間請求拆屋還地事件，經本院於中華民國九十三年八月三十日言詞辯論終結
，判決如左：
    主      文
被告應給付原告如附表一所示之金額及均自民國九十三年八月三十一日起至清償日止
，按年息百分之五計算之利息。
原告其餘之訴駁回。
訴訟費用由被告負擔百分之十一，餘由原告負擔。
本判決得假執行。
    事      實
甲、原告方面：
一、聲明：
（一）被告應給付原告新台幣（下同）三十九萬五千零十一元及自民國九十三年八月
      三十一日起至清償日止，按年息百分之五計算之利息。
（二）訴訟費用由被告負擔。
二、陳述：
    緣坐落桃園縣中壢市○○段興南小段一九四之一０地號，面積一六六九平方公尺
    之土地（下稱系爭土地）為原告與訴外人所共有，詎被告未經原告同意擅自於民
    國七十四年間，占用系爭如附圖所示Ａ、Ｂ部分，面積合計三十六平方公尺之土
    地建築車庫及磚造鐵皮屋，自屬無權占有，迭經催請拆除並返還土地，惟被告於
    九十三年三月十八日自行拆除車庫後，迄未將磚造鐵皮屋之雨遮部分拆除，仍占
    有如附圖所示Ａ部分（面積四平方公尺）土地，被告無權占用系爭如附圖所示Ａ
    、Ｂ部分土地獲得相當於租金之利益，原告自得依不當得利之法律關係，請求被
    告返還相當於租金之利益。原告請求不當得利之金額，以系爭如附圖所示Ａ、Ｂ
    部分土地於九十三年一月之申報總價（申報地價每平方公尺為二萬二千一百五十
    點四元，原告誤繕為二萬二千一百五十四元）年息百分之十為計算基準，則自八
    十八年四月一日起至九十三年三月十三日止，計四年十一個月又十三日，被告應
    給付原告三十九萬五千零一十一元及其法定遲延利息如聲明所示。
三、證據：提出照片、地籍圖影本各一紙及土地登記謄本二十四紙為證，並聲請本院
    履勘現場及囑託桃園縣中壢地政事務所到場測量。
乙、被告方面：
一、聲明：原告之訴駁回。
二、陳述：被告對於測量結果不予爭執，惟被告占用系爭如附圖所示Ａ、Ｂ部分土地
    於日據時代為六米道路，且被告業於九十三年三月十八日將該部分土地上之建物
    拆除。
三、證據：無。
    理      由
壹、程序部分：按「訴狀送達後，原告不得將原訴變更或追加他訴。但有下列各款情
    形之一者，不在此限：七、不甚礙被告之防禦及訴訟之終結者。」民事訴訟法第
    二百五十五條第一項第七款定有明文。本件原告原起訴請求被告應將坐落桃園縣
    中壢市○○段興南小段一九四之一０地號土地上如附圖所示Ａ、Ｂ二部分之建物
    （面積合計為三十六平方公尺）拆除，並將土地回復原狀返還予原告及其他共有
    人全體；及被告應給付原告三十九萬五千零十一元及自九十三年八月三十一日起
    至清償日止，按年息百分之五計算之利息。嗣後於本件訴訟程序進行中，撤回請
    求被告拆除前述建物部分請求，揆諸前揭說明，於法有據，應予准許。
貳、實體部分：
一、本件原告起訴主張：系爭土地為原告與訴外人所共有，詎被告未經原告同意，擅
    自於七十四年間在系爭如附圖所示Ａ、Ｂ部分，面積合計三十六平方公尺之土地
    建築車庫及磚造鐵皮屋，自屬無權占有，迭經催請拆除並返還土地，惟被告於九
    十三年三月十六日自行拆除車庫後，迄未將磚造鐵皮屋拆除，尚占有如附圖所示
    Ａ部分（面積四平方公尺）土地，被告無權占用系爭如附圖所示Ａ、Ｂ部分土地
    獲得相當於租金之利益，原告自得依不當得利之法律關係，請求被告返還相當於
    租金之利益。原告請求不當得利之金額，以系爭如附圖所示Ａ、Ｂ部分土地於九
    十三年一月間申報地價，每平方公尺二萬二千一百五十點四元之年息百分之十為
    計算基準，則自八十八年四月一日起至九十三年三月十三日止，計四年十一個月
    又十三日，被告應給付原告三十九萬五千零一十一元及法定遲延利息等語。被告
    則以：被告對於測量結果不予爭執，惟被告占用系爭如附圖所示Ａ、Ｂ部分土地
    在日據時代為六米道路，且被告業於九十三年三月十八日將該部分土地上之建物
    拆除云云置辯。
二、兩造對於下列事項不爭執：
（一）系爭土地為原告與訴外人所共有，被告未經原告及其他共有人之同意，自八十
      八年四月一日前即占有系爭土地搭建車庫及磚造鐵皮屋，其占用位置及面積為
      如附圖所示之Ａ、Ｂ二部分共計三十六平方公尺，被告雖於九十三年三月十八
      日即已拆除部分占用系爭土地之建物，惟仍占有如附圖所示Ａ部分（面積四平
      方公尺）土地之雨遮尚未拆除完畢。
（二）系爭土地八十八年度至九十三年度之申報地價均為每平方公尺二萬二千一百五
      十點四元，使用分區為旱地，面臨桃園縣中壢市○○街○○街道為聯繫桃園縣
      中壢市○○路與興國路之未劃分向線之道路，兩旁停有車輛，偶有車輛經過，
      被告占用之系爭土地旁為空地一片，其上停有私人車輛近二十部，系爭土地所
      面臨之桃園縣中壢市○○街另一側為七層樓之公寓大廈，該棟公寓大廈一樓部
      分做商業使用，系爭土地坐落地點應屬住宅區，生活機能尚稱便利。
三、至原告主張被告無權占有系爭土地，應返還使用之不當得利等情，則為被告矢口
    否認，並以前揭情詞置辯，經查：
（一）按無權占有他人之土地或房屋，可獲得相當於租金之利益為社會通常之觀念，
      最高法院亦著有六十一年台上字第一六九五號判例可資參照。被告占用系爭土
      地，受有使用系爭土地之利益，致原告受有損害，該項利益依其性質無法返還
      ，原告得請求被告償還相當於租金之價額，且城市地方房屋之租金，以不超過
      土地及其建築物申報價額年息百分之十為限，土地法第九十七條第一項定有明
      文。另依同法第一百零五條，前開規定，於租用基地建築房屋均準用之。又為
      訴訟標的之權利，非數人共同不得行使者，固須數人共同起訴，原告之適格，
      始無欠缺。惟各共有人對於第三人所為之債權的請求權，例如共有物因侵權行
      為而滅失毀損之損害賠償請求權，固不在民法第八百二十一條規定之列，惟應
      以金錢賠償損害時（參照民法第一百九十六條、第二百十五條），其請求權為
      可分債權，各共有人僅得按其應有部分，請求賠償，即使應以回復原狀之方法
      賠償損害，而其給付不可分者，依民法第二百九十三條第一項之規定，各共有
      人亦得為共有人全體請求向其全體為給付，故以債權的請求權為訴訟標的之訴
      訟，無論給付是否可分，各共有人均得單獨提起，以上係就與第三人之關係言
      之，若共有人之一人，越其應有部分，行使所有權時，他共有人得對之行使物
      權的或債權的請求權，並得單獨對之提起以此項請求權為標的之訴，尤不待言
      。司法院院字第一九五０號解釋可資參照。再按「租金之請求權因五年間不行
      使而消滅，民法第一百二十六條定有明文。又無法律上之原因而獲相當於租金
      之利益，致他人受損害時，如該他人之返還利益請求權已逾租金短期消滅時效
      之期間，對於相當於已罹消滅時效之利益，不得依不當得利之法則，請求返還
      。」最高法院八十五年度台上字第二０五九號判決著有明文。
（二）本件原告主張被告未得原告與其他共有人之同意，自八十八年四月一日起至九
      十三年三月十三日止，無權占有如附圖所示之Ａ、Ｂ二部分共計三十六平方公
      尺之系爭土地搭建車庫及磚造鐵皮屋，此為兩造所不爭執，核與桃園縣中壢市
      地政事務所土地複丈成果圖所載相符，堪信為真實。被告雖抗辯其所占用系爭
      如附圖所示Ａ、Ｂ部分土地在日據時代為六米道路，且被告業於九十三年三月
      十八日將該部分土地上之建物拆除云云，惟系爭土地為原告與其他共有人所有
      乙節，業據原告提出土地登記謄本一份附卷足憑，且為被告所不爭執，則縱認
      被告抗辯系爭土地在日據時代為六米道路為真，惟原告與其他共有人皆已自五
      十三年間陸續登記為系爭土地之所有權人，則系爭土地即屬原告與及他共有人
      所共有無誤，被告占用系爭土地使用，雖業於九十三年三月十八日拆除，惟此
      並不妨礙原告請求被告應返還九十三年三月十八日以前，占有系爭土地之利益
      ，是被告所辯，皆不足採，原告自得請求被告返還自八十八年四月一日起至九
      十三年三月十八日止占有系爭土地之不當得利。
（三）查本件系爭土地八十八年度至九十三年度之申報地價均為每平方公尺二萬二千
      一百五十點四元，使用分區為旱地，面臨桃園縣中壢市○○街○○街道為聯繫
      桃園縣中壢市○○路與興國路之未劃分向線之道路，兩旁停有車輛，偶有車輛
      經過，被告占用之系爭土地旁為空地一片，其上停有私人車輛近二十部，系爭
      土地所面臨之桃園縣中壢市○○街另一側為七層樓之公寓大廈，該棟公寓大廈
      一樓部分做商業使用，系爭土地坐落地點應屬住宅區，生活機能尚稱便利等情
      ，均為兩造所不爭執，核與原告所提出之系爭土地之土地登記謄本、本院九十
      三年六月四日勘驗筆錄所載相符，應堪信為真實。是本院審酌系爭土地之坐落
      位置後，認原告得請求被告償還相當於租金之價額，其租金之計算應以系爭土
      地及其建築物申報價額年息百分之五為當，原告僅請求依照系爭土地申報地價
      計算，並未逾越前述限制，自應准許【原告得請求之金額詳如後附表一所示，
      其計算方式為：被告占用面積（三十六平方公尺乘以原告之應有部分，乘以系
      爭土地當期申報地價，乘以百分之五，此為原告得請求被告給付每年相當於租
      金之不當得利金額】，從而，原告爰依不當得利之法律關係，得請求被告給付
      自八十八年四月一日起至九十三年三月十三日止，相當於租金之不當得利如附
      表一所示之金額，以及自九十三年八月三十一日起至清償日止，按年息百分之
      五計算之利息，逾此部分請求，皆屬於法無據，應予駁回。
四、本件原告勝訴部分，係所命給付金額未逾五十萬元之判決，應依職權宣告假執行
    。至原告敗訴部分，其假執行之聲請，已失所附麗，應予駁回。
五、據上論結，本件原告之訴為一部有理由，一部無理由，依民事訴訟法第七十九條
    、第八十五條第一項前段、第三百八十九條第一項第五款、第三百九十二條第二
    項，判決如主文。
中　　　華　　　民　　　國　　九十三　　年　　　九　　　月　　二十二　　日
                                        臺灣桃園地方法院民事第一庭
                                            法  　　官　陳清怡
右為正本係照原本作成。
如對本判決上訴，須於判決送達後二十日內向本院提出上訴狀。
中　　　華　　　民　　　國　　九十三　　年　　　九　　　月　　二十二　　日
                                            法院書記官　黃楓茹
計算式如下：
    ２２１５０．４×５％×３６＝３９８７０．７２（每年）
    ２２１５０．４×５％×３６÷１２＝６６４５．１２（每月）
依原告請求期間：自八十八年四月一日起至九十三年三月十三日止，系爭土地之所有
權人得請求被告給付之不當得利金額總計如下：
　３９８７０．７２×４＋３３２２．５６×１１＋３３２２．５６×１３÷３０
   ＝１５９４８２．８８＋３６５４８．１６＋１４３９．７７６≒１９７４７１
   （元以下四捨五入）
附表一：被告應給付原告之金額
┌──┬───┬─────────┬──────────────────────┐
│編號│原告  │系爭土地之應有部分│被告應給付原告之不當得利金額（新台幣：元）  │
├──┼───┼─────────┼──────────────────────┤
│１  │甲○○│三四五六分之四三二│二四六八四                                  │
├──┼───┼─────────┼──────────────────────┤
│２  │丙○○│四八０分之七      │二八八０                                    │
├──┼───┼─────────┼──────────────────────┤
│３  │乙○○│四八００分之二０三│八三五一                                    │
├──┼───┼─────────┼──────────────────────┤
│４  │己○○│二一六分之一      │三六五七                                    │
│    │      ├─────────┤                                            │
│    │      │三四五六分之四八  │                                            │
├──┼───┼─────────┼──────────────────────┤
│５  │丁○○│四三二０分之一一一│五０七四                                            │
└──┴───┴─────────┴──────────────────────┘
